【裁判字號】    95,訴,2096
【裁判日期】    950530
【裁判案由】    清償借款
【裁判全文】
臺灣臺北地方法院民事判決              95年度訴字第2096號
原      告  臺灣中小企業銀行股份有限公司
法定代理人  丁○○
訴訟代理人  甲○○
被      告  丙○○
            乙○○
共      同
訴訟代理人  簡汶蕙律師
上列當事人間清償借款事件，本院於中華民國九十五年五月十八
日言詞辯論終結，判決如下：
    主  文
被告應連帶給付原告新台幣伍拾肆萬肆仟參佰柒拾肆元及自民國
九十五年四月二十七日起至清償日止，按年利率百分之五點四二
七計算之利息，暨自民國九十五年四月二十七日起至清償日止，
依上開利率百分之二十計算之違約金。
訴訟費用由被告連帶負擔。
    事實及理由
壹、程序方面：按訴狀送達後，原告不得將原訴變更或追加他訴
    。但有下列各款情形之一者，不在此限：一、被告同意者。
    二、請求之基礎事實同一者。三、擴張或減縮應受判決事項
    之聲明者。四、因情事變更而以他項聲明代最初之聲明者。
    五、該訴訟標的對於數人必須合一確定時，追加其原非當事
    人之人為當事人者。六、訴訟進行中，於某法律關係之成立
    與否有爭執，而其裁判應以該法律關係為據，並求對於被告
    確定其法律關係之判決者。七、不甚礙被告之防禦及訴訟之
    終結者。民事訴訟法第255條定有明文。查原告起訴聲明為
    「被告丙○○、乙○○應連帶給付原告新臺幣（下同）591,
    143元，及自民國95年1月26日起至清償日止，按年利率5.42
    7％計算之利息，及自95年1月26日起至清償日止，依前開利
    率20％加計違約金。」嗣於起訴狀送達被告後，因被告陸續
    清償部分借款，於95年4月4日準備書狀縮減起訴聲明為「被
    告丙○○、乙○○應連帶給付原告560,018元，及自95年3月
    28日起至清償日止，按年利率5.427％計算之利息，及自95
    年3月28日起至清償日止，依前開利率20％加計違約金。」
    復於95年5月18日減縮訴之聲明狀縮減前開起訴聲明為「被
    告丙○○、乙○○應連帶給付原告544,374元，及自95年4月
    27日起至清償日止，按年利率5.247％計算之利息，及自95
    年4月27日起至清償日止，依前開利率20％加計違約金。」
    揆諸前開規定，均符合民事訴訟法第255條第1項第3款規定
    ，毋庸經被告同意，應予准許，先予敘明。
貳、原告主張：
一、被告丙○○於91年9月邀得被告乙○○為連帶保證人，向原
    告訂立青年創業貸款契約、借據各乙份，借款1,000, 000
    元，並約定借款期間自91年9月27日起至97年9月27日止，寬
    限期自借款日起算一年，寬限期內利息依借款餘額按月繳付
    ，第一次繳息日為91年10月27日，自寬限期屆滿，本息分60
    期平均攤還，第一期本息攤還日為92年10月27日，借款利息
    按臺灣銀行基本放款利率之七成機動計息。詎被告丙○○另
    就訴外人王葆民於原告銀行之青年創業貸契約所負連帶保證
    債務，屆期未為履行，並經臺灣臺北地方法院（下簡稱臺北
    地院）93年度訴字第1199號判決原告勝訴及臺灣高等法院93
    年度上易字第1008號判決駁回被告上訴在案。依渠等簽立之
    授約定書第5條第1項之約定，原告於92年6月28日將本案借
    款亦視為全部到期，屢經催討被告仍未全部受償，故被告等
    迄今尚欠原告本金54 4,374元及其利息、違約金未為清償。
    另依前揭青年創業貸款契約第6條約定，貸款逾期未還款者
    ，原告得取消優惠利率及改按原貸款利率（即原告將本件借
    款視為全部到期當時之臺灣銀行基本放款利率之七成4.427
    ％）加年息1％，即以年息5.427％計算利息及遲延利息。
二、原告於92年6月28日將本件借款（下稱系爭主債務）視為全
    部到期之依據：
（一）被告丙○○任連帶保證人之訴外人王葆民之青年創業貸款
      契約（下稱訴外保證債務），係自92年7月12日起逾期未
      為履行，該期應繳本息乃自92年6月12日起至92年7月11日
      止之本息，故「訴外保證債務」起訴時係自92年6月12日
      為利息起算日。
（二）因原告於92年7月將被告丙○○連帶保證之「訴外保證債
      務」視為到期，依其簽立之授信約定書第5條第1項之約定
      ，原告於同月份（即92年7月，當月應繳日為92年7月27日
      ）將「系爭主債務」亦視為全部到期，並以前次繳息迄日
      92年6月27日之次即92年6月28日為利息、違約金起算日。
三、被告稱「訴外保證債務」及「系爭主債務」均無不依約清償
    本金或利息情形，故原告主張「系爭主債務」屆期未為履行
    而提起本訴，實屬無據：惟原告係因被告丙○○之「訴外保
    證債務」屆期未為履行，故爰引授信約定書之約定將「系爭
    主債務」亦視為全部到期非屬無據。
四、被告稱被告乙○○僅負被告丙○○向原告借得青年創業貸款
    之保證債務，該保證範圍不及於訴外人王葆民對艾迪可翰公
    司之連帶保證債務；原告提起本訴權利濫用，無權利保護必
    要：
（一）原告未將被告乙○○之保證範圍及於被告丙○○對訴外人
      王葆民「訴外保證債務」之連帶保證債務，甚或及於訴外
      人王葆民對艾迪可翰公司之連帶保證債務。
（二）本件約定書就被告所擔保債權範圍係概括規定，其中期限
      利益之喪失固為失權條款，惟訴外人王葆民及其連帶保證
      人丙○○就「訴外保證債務」未依約履行債務致丙○○整
      體信用狀況貶落而喪失期限利益，實肇因於丙○○自身行
      為，該風險本得由其自行控制。蓋債務人之總財產為其所
      有債務之總擔保，當一筆債務違約，勢必影響他筆債務之
      受償，被告乙○○擔任丙○○之連帶保證人，即係就其整
      體經濟上之信用提供擔保，應得預見當主債務人之信用發
      生問題時，縱所擔任連帶保證人之系爭借款並無違約，連
      帶保證人仍須履行其保證責任。
五、「系爭主債務」全部到期後迄今所有存入款項及存款息，皆
    沖償「系爭主債務」，而以存入日為「系爭主債務」之沖帳
    日，並無沖償其他保證債務，亦無被告所稱不實扣款及侵占
    。
六、並聲明：被告丙○○、乙○○應連帶給付原告544,374元，
    及自95年4月27日起至清償日止，按年利率5.427％計算之利
    息，及自95年4月27日起至清償日止，依前開利率20％加計
    違約金。
參、被告則以下列辯詞置辯：
一、91年4月12日訴外人王葆民向原告借得青年創業貸款所負之
    連帶保證債務（下稱「訴外保證債務」）之主債務人王葆民
    對其青年創業貸款迄今均按時還本付息；被告丙○○對本件
    91年9月27日向原告借青年創業貸款1,000,000元（下稱系爭
    主債務）亦按時還本付息，二者均無不依約清償本金或利息
    情形，自無授信約定書第5條第1項約定適用餘地，原告主張
    被告丙○○屆期未為履行而提起本訴，實屬無據。
二、原告主張92年6月28日將本件借款即系爭主債務視為全部到
    期，並無理由：
（一）依青年創業貸款契約第10條約定及民法第272條規定，被
      告丙○○亦僅明示其連帶保證責任之範圍限於「訴外人王
      葆民基於青年創業貸款契約所負之一切債務」，不及於訴
      外人王葆民對艾迪可翰公司之連帶保證債務，艾迪可翰公
      司或其連帶保證人王葆民未如期清償之風險，與被告丙○
      ○本身實屬無關，亦非被告丙○○所得自行控制或事先預
      見，原告主張被告喪失期限利益肇因被告丙○○自身行為
      所致云云，實不可採。
（二）倘若將被告丙○○對王葆民之連保責任無限擴張至訴外人
      王葆民就艾迪可翰公司所負連帶保證債務之範疇，無異加
      重保證人之責任，且對保證人有重大不利益情形，對保證
      人顯失公平，依民法第247條之1第2、4款之立法精神，系
      爭授信約定書第1條之保證責任應作限縮解釋，以防止契
      約自由之濫用及維護公平交易。
（三）退步言，原告既於92年7月12日將丙○○任連帶保證人之
      王葆民之青年創業貸款視為全部到期（即訴外保證債務）
      ，則本件「系爭主債務」豈有提前到92年6月28日視為到
      期之理？原告主張顯無理由。
（四）「訴外保證債務」既由訴外人王葆民按時還本付息，並無
      遲延給付或未給付情事，被告丙○○對原告負之保證債務
      ，尚無授信約定書第5條第1項「不依約清償本金，視為全
      部到期」情形，原告提起本訴顯無理由。
三、原告對被告乙○○請求負連帶保證責任，於法無據：
（一）依民法第72條規定及本件青年創業貸款契約第10條規定，
      被告乙○○僅明示其連帶保證責任之範圍限於「被告丙○
      ○基於青年創業貸款契約所負之一切債務」，尚不及於被
      告丙○○基於其他契約所生之債務。另依青年創業貸款契
      約第11條規定，以被告乙○○而言，其所簽立之授信約定
      書第1條係指「本約定書所稱一切債務，係指被告乙○○
      對原告所負之保證債務」，該保證範圍不及於被告丙○○
      對訴外人王葆民所負之連帶保證債務。
（二）原告表示僅向被告乙○○主張本案「系爭主債務」之連帶
      保證責任，卻依授信約定書第5條第1項約定，以訴外人王
      葆民對艾迪可翰公司之連帶保證債務屆期未履行為由，將
      訴外人王葆民為主債務人、被告丙○○為連帶保證人之「
      訴外保證債務」視為全部到期，嗣後更進一步主張本件「
      系爭主債務」因前述「訴外保證債務」亦同時視為全部到
      期，此已明顯超出被告乙○○當初簽約時所能理解者。依
      民法第247條之1第2款、第4款立法精神，原告無限擴張保
      證責任範圍之主張，因其加重保證人責任且對保證人有重
      大不利益情事，以被告乙○○而言，系爭授信約定書第1
      條之保證責任更應作限縮解釋，始符合訂約真意。
（三）本件借款（系爭主債務）被告丙○○既無不履行或不能履
      行之情事，迄今仍正常還本繳息，被告乙○○當然毋須審
      連帶保證之責；同理，訴外人王葆民為主債務人所借貸之
      青年創業貸款乙案中，被告丙○○擔任其連帶保證人，亦
      無任何主債務人不履行或不能履情形下，被告丙○○亦毋
      須負連帶保證之責。
四、本件被告於91年9月27日向原告申貸青年創業貸款1,000,000
    元，約定借款期間自91年9月27日起至97年9月27日止，被告
    迄今仍正常還款繳息，從未遲延未付，至於訴外人王葆民對
    艾迪可翰公司之保證債務與被告二人並不相干，原告故意無
    限擴大被告之保證範圍而提起訴訟，屬權利濫用。且被告丙
    ○○均如期還本繳息，並無違反授信約定書第5條第1項規定
    之情事，而系爭主債務尚未履行期即97年9月27日，原告卻
    主張被告須立即清償全部債務、利息並給付違約金，不僅於
    法無據，亦欠缺權利保護必要。另被告丙○○業代償王葆民
    債務完畢，原告不當催款行為違背銀行業界慣例及誠信原則
    。
五、原告所提供之沖帳明細表，明顯與被告實際還款情況不盡相
    符。
六、並聲明：原告之訴駁回。
肆、得心證之理由：
一、查原告主張被告丙○○於91年9月邀得被告乙○○為連帶保
    證人，向原告訂立青年創業貸款契約，借款1,000,000元，
    並約定借款期間自91年9月27日起至97年9月27日止。被告丙
    ○○就訴外人王葆民對原告銀行所負之青年創業貸款債務為
    連帶保證人等情，業據原告提出青年創業貸款契約、借據影
    本為證，並為被告所不爭執，應認為真正。
二、又查原告主張被告丙○○另就訴外人王葆民於原告銀行之青
    年創業貸契約所負連帶保證債務，屆期未為履行，並經臺北
    地院93年度訴字第1199號判決原告勝訴及臺灣高等法院93年
    度上易字第1008號判決駁回被告上訴在案。依簽立之授約定
    書第5條第1項之約定，原告於92年6月28日將本案借款亦視
    為全部到期等情，被告則以上開辯詞資為抗辯。茲判斷如下
    ：
（一）查訴外人艾迪可翰公司於92年1月13日，以訴外人王葆民
      、蕭中榮及蕭中興為連帶保證人，與原告簽訂進口物資融
      資契約，並於所簽約之額度內申請動用，詎訴外人艾迪可
      翰公司於借款清償期屆至時未依約全部清償，經法院於92
      年11月20日以92年度訴字第3803號判決判命訴外人王葆民
      、蕭中榮及蕭中興負連帶給付責任，92年12月16日確定在
      案等情，有本院九十二年度訴字第三八○三號、臺灣高等
      法院九十三年度上易字第一○○八號民事判決認定在案。
      又查訴外人王葆民於91年4月12日，邀同被告丙○○及訴
      外人蕭中榮為連帶保證人，與原告簽訂青年創業貸款契約
      ，向原告借款1,000,000元，該契約第十條約定：「借款
      人基於本契約所負之一切債務，連帶保證人均願負連帶清
      償責任，絕不因借款人所出具之借據、票據或其他憑證未
      經連帶保證人簽署而主張免除責任」；第十一條約定：「
      借款人及連帶保證人均願將另訂立之授信約定書視為本契
      約之一部份」；被告丙○○簽訂之授信約定書第一條約定
      ：「本約定書所稱一切債務，係指立約人對貴行所負之票
      據、借款、墊款、保證等債務及其他債務，並包括利息、
      遲延利息、違約金、損害賠償及其他有關費用」；第五條
      第一項第一款則約定：「立約人對貴行所負之一切債務，
      如有左列情形之一時，無須由貴行事先通知或催告，貴行
      得隨時減少對立約人之授信額度或縮短借款期限，或視為
      全部到期。(一)任何一宗債務不依約清償本金時」，亦經
      台灣高等法院九十三年度上易字第一○○八號民事判決認
      定無訛（見卷第27頁）。故訴外人王葆民既對於訴外人艾
      迪可翰公司之債務無力以連帶保證人身分負擔，顯然訴外
      人王葆民之整體經濟信用已貶落，即使訴外人王葆民本身
      借款債務均按期繳納，惟原告為保全債權，當然得依上開
      授信約定書第一條視為訴外人王葆民本身之借款債務全部
      到期，而此時被告丙○○既對於訴外人王葆民之一切債務
      負連帶保證人責任，即應在訴外人王葆民未清償本身之借
      款債務時，就訴外人王葆民本身之借款債務負責清償，然
      查被告丙○○並未舉證證明就訴外人王葆民本身之借款債
      務已清償完畢之事實，則表示被告丙○○之整體經濟信用
      亦有所貶落，從而原告依上開授信約定書第五條第一項第
      一款約定，將被告丙○○之本身借款債務視為全部到期，
      亦屬合理，雖被告辯稱伊所負之債務，不及於訴外人王葆
      民對艾迪可翰公司之連帶保證債務，艾迪可翰公司或其連
      帶保證人王葆民未如期清償之風險，與被告丙○○本身實
      屬無關，亦非被告丙○○所得自行控制或事先預見云云，
      惟查被告丙○○為訴外人王葆民之連帶保證人，係對訴外
      人王葆民之整體經濟上之信用提供擔保，應得預見主債務
      人王葆民之信用發生問題時，即使被告丙○○本身借款債
      務無違約，仍須履行擔保證責任，故被告所辯自不足採。
（二）又查被告辯稱將被告丙○○對訴外人王葆民之連保責任無
      限擴張至訴外人王葆民就艾迪可翰公司所負連帶保證債務
      之範疇，無異加重保證人之責任，且對保證人有重大不利
      益情形，對保證人顯失公平，亦屬權利濫用云云，惟查原
      告並未要求被告丙○○須對訴外人艾迪可翰公司之債務負
      責，如前所述，上開約定條款係要求被告丙○○係對訴外
      人王葆民信用狀況貶落負責，而此保證責任依約定顯然為
      被告丙○○所得預見，並無加重保證人之責任，同理，今
      被告丙○○無法對訴外人王葆民之本身借款債務清償，則
      被告丙○○之經濟信用亦已有所貶落，依上開授信約定書
      加速條款，被告丙○○本身借款債務視為全部到期，被告
      乙○○亦應就被告丙○○本身借款債務負連帶清償責任，
      均為身為連帶保證人之被告二人，得預期應負擔之債務，
      換言之，在擔任連帶保證人前，即應預估之風險，既同意
      為他人債務之連帶保證人，即同意有擔負責任之可能，尚
      非有失公平及權利濫用之情。
（三）被告復辯稱保證債務應限縮解釋，保證人應就所保證之債
      務單獨判斷主債務人有無違約而定云云，然查同前所述，
      連帶保證人係對主債務人之整體信用作擔保，自無限縮解
      釋之餘地。
（四）原告將被告所有存入款項依存入日作為被告丙○○之本身
      借款債務之沖帳日，已陸續沖帳至95年3月27日等情，業
      據原告提出沖帳明細表為證（見卷第63頁），被告辯稱原
      告無法說明被告繳息之金額流向云云，應不可採。
三、綜上所述，原告依消費借貸及連帶保證契約，請求被告連帶
    清償如主文第一項所示之借款、利息及違約金，為有理由，
    應予准許。
四、本案事證已臻明確，兩造其餘主張、陳述及所提之證據，經
    審酌後認與判決結果不生影響，爰不一一論述，附此敘明。
伍、訴訟費用負擔之依據：民事訴訟法第85條第2項。
中    華    民    國    95    年    5    月    30    日
                  民事第二庭    法  官  黃雯惠
以上正本係照原本作成。
如對本判決上訴，須於判決送達後20日內向本院提出上訴狀。
中    華    民    國    95    年    5    月    30    日
                                書記官  林玗倩


司法院資訊處製作；財團法人民間司法改革基金會備份。
